臺灣嘉義地方法院民事判決　　　　　　　 93年度訴字第563號
原　　　告　丙○○
被　　　告　乙　○
　　　　　　甲　○
上　一　人
訴訟代理人　丁○○
上列當事人間請求分割共有物事件，本院於中華民國94年7月6日
言詞辯論終結，判決如下：
    主      文
兩造共有坐落嘉義縣中埔鄉○○段第二二九地號、地目：田、面
積為０點二六七四０一公頃之土地，應分割為如附圖（嘉義縣水
上地政事務九十三年十月二十八日複丈成果圖）方案乙所示：Ｃ
部分面積０點一三三七公頃，分歸原告取得；Ｄ部分面積０點０
六六八五公頃分歸被告甲○取得，Ｅ部分面積點０點０六六八五
一公頃分歸被告乙○取得。
訴訟費用由被告甲○、乙○各負擔四分之一，餘由原告負擔。
    事實及理由
一、原告主張：兩造共有坐落嘉義縣中埔鄉○○段第229地號、
    地目田、面積為0.267401公頃之土地，原告之應有部份為2
    分之1，被告2人之應有部份各為4分之1，上開土地並無因物
    之使用目的不能分割之情形，亦無不能分割之約定，則各共
    有人得隨時請求分割共有物，兩造因無法達成協議分割，爰
    提起本訴，請求合併分割，並請求分割如附圖方案乙所示，
    Ｃ部分面積0.1337公頃，分歸原告取得；Ｄ部分面積0.6685
    公頃分歸被告甲○取得，Ｅ部分面積0.66851公頃分歸被告
    乙○取得。
二、被告甲○則以：同意分割，但應採取如附圖所示之乙分割方
    案，且由伊取得系爭土地之Ｄ部分，因為被告甲○在該部分
    ，設有一口灌溉用水井，被告甲○耕作比較方便等語，資為
    抗辯。
三、被告乙○則以：同意分割，但應採取如附圖所示之丙方案，
    由伊取得Ｆ部分，因為伊自始即在該部分耕種等語，資為抗
    辯。
四、法院判斷：
（一）按各共有人得隨時請求分割共有物；共有物分割之方法，
      不能協議決定者，法院得因任何共有人之聲請，命為分配
      ，民法第823條第1項、第824條第2項定有明文。又每宗耕
      地分割後每人所有面積未達0.25公頃者，不得分割，但有
      「本條例中華民國89年1月4日修正施行前之共有耕地，得
      分割為單獨所有。」情形者，不在此限，農業發展條例第
      16條第1項第4款亦定有明文。本件系爭土地雖屬耕地，惟
      兩造在89年1月4日農業發展條例修正施行前即41年2月28
      日時，業已登記為共有一情，有土地登記謄本在卷可憑，
      揆諸前開法律規定，原告請求分割系爭土地，核屬有據，
      應予准許。
（二）本院就分割方法，斟酌如次：
１、系爭土地係呈東西走向之長方形，西、南、北3邊均與他人
    土地相連接，北邊原為原告所有之中埔鄉○○段第239號土
    地，現已出賣登記為第三人蔡萬生所有，東邊面臨既有道路
    ，預計拓寬為12米，土地中間稍偏東地方有被告甲○所有之
    水井一口，目前土地上兩造種有竹子些許龍眼及芒果等作物
    一情，業據本院勘驗現場，製有勘驗筆錄可稽，並囑託嘉義
    縣水上地政事務所測量，製有複丈成果圖在卷可稽。
２、系爭土地，原告主張合併分割為如附圖乙方案（嘉義縣水上
    地政事務所93年10月28日複丈成果圖）所示：Ｃ部分面積0.
    1337公頃，分歸原告取得；Ｄ部分面積0.6685公頃分由被告
    甲○取得，Ｅ部分面積0.66851公頃分歸被告乙○取得，不
    但為被告甲○所同意，且兩造所分得之土地，均有臨接東邊
    之道路，不但出入方便，亦比較容易利用，而原告因與訴外
    人黃振德等人所成立之買賣契約，已約定原告須擔保所分得
    之土地與原告所一同出賣之同段239地號土地相鄰接，業據
    原告提出買賣契約為憑，故原告依此方案所分得之部分，亦
    可避免原告與他人另起紛爭，有助社會整體經濟利益，對被
    告甲○而言，亦可分得其所挖掘之灌溉水井，俾利耕作，而
    被告乙○所分得部分，亦不會因此有何不利益，是依該方案
    分割，應屬允當。
３、被告乙○雖主張：應按如附圖方案丙所示為分割，由其取得
    Ｆ部分，被告甲○取得Ｇ部分，原告則取得Ｈ部分，因其之
    前即在Ｆ部分耕作云云，然查，經本院於94年7月6日勘驗現
    場，被告甲○自承：其所耕作之部分係位於系爭土地之北半
    邊，南半邊則由被告甲○耕作等語，核與被告甲○之陳述相
    符（見本院94年7月6日勘驗筆錄），是被告乙○所耕作之地
    點應是在系爭土地之北半邊，被告甲○所耕作之地點則在系
    爭土地南半邊，兩者均橫跨附圖方案丙所示Ｆ、Ｇ、Ｈ三部
    分，原告主張Ｆ部分之前專為其所耕種云云，難認可採，且
    若依該方案分割，原告所分得之土地，與原告之前所有之23
    9地號土地並無相鄰，除會造成前述之違約紛爭外，且被告
    甲○亦無法分得其所挖掘之灌溉水井，對該2人顯然不利，
    復與乙方案分割方案比較，對被告乙○，並無更有利之處，
    故其所提出之分割方案，本院難認可採。
五、綜上所述，本院審酌系爭土地之條件、臨路狀況、使用現狀
    、整體利用之效益、各共有人之利益、原告所提如附圖方案
    乙所示分割方案之優劣及兩造之意願等情，認以附圖方案乙
    所示Ｃ部分面積0.1337公頃，分歸原告取得；Ｄ部分面積0.
    6685公頃分歸被告甲○取得，Ｅ部分面積0.66851公頃分歸
    被告乙○取得之分割方案分割系爭土地，應屬可採，爰分割
    為如主文第1項所示。
六、按因共有物分割事件涉訟，由敗訴當事人負擔訴訟費用顯失
    公平者，法院得酌量情形，命勝訴之當事人負擔其一部，民
    事訴訟法第80條之1定有明文，是本院認本件訴訟費用應由
    兩造按應有部分比例負擔。
七、據上論結，本件原告之訴為有理由，依民事訴訟法第78條、
    第80條之1、第85條第1項但書，判決如主文。
中　　華　　民　　國　　94　　年　　7 　　月　　20　　日
                  民二庭法　官　黃明展
以上正本係照原本作成
如對本判決上訴須於判決送達後20日內向本院提出上訴狀
中　　華　　民　　國　　94　　年　　7　　月　　20　　日
                            書記官　侯學義
